臺灣高等法院刑事判決　　　　　　　　　　　　　九十年度上更(一)字第二七號
　　上　訴　人
　　即　被　告　辛○○
　　選任辯護人　王東山
　　　　　　　　李美寬
　　　　　　　　王瀅雅
　　上　訴　人
　　即　被　告　己○○
　　選任辯護人　邱基祥
　　上　訴　人
　　即　被　告　丁○○
　　選任辯護人　姜明遠
右上訴人因偽造有價證券等案件，不服台灣板橋地方法院八十七年度訴字第五八八號
中華民國八十七年八月十四日第一審判決（起訴案號台灣板橋地方法院檢察署八十六
年度偵字第二００二二號、八十七年度偵字第四二四０號）提起上訴，判決後，經最
高法院發回更審，本院判決如左：
    主  文
原判決撤銷。
辛○○、己○○、丁○○共同意圖供行使之用，而偽造有價證券，各處有期徒刑年
陸月。偽造之「壬○○」印章壹枚；附表所示之本票上發票人欄偽造之「壬○○」署
押與發票人欄、全部簽名人蓋章欄偽造之「壬○○」印文各壹枚；授權書之立授權書
人即本票發票人欄、「附條件買賣契約書」上之乙方（買受人）欄及對保欄、「動產
擔保交易附條件買賣設定登記申請書」上之債務人欄、「分期付款購車申請書」上之
申請人欄、「概括式同意書」上之立同意書人簽章欄，偽造之「壬○○」署押各壹枚
；「授權書」上之立授權書人即本票發票人欄，「附條件買賣契約書」上之乙方（買
受人）欄、對保欄及契約書正面上方空白處，「動產擔保交易附條件買賣設定登記申
請書」上之債務人欄，「分期付款購車申請書」上之申請人欄，「概括式同意書」上
之立同意書人簽章欄（三枚），偽造「壬○○」印文共拾壹枚，均沒收。
    事  實
一、辛○○原係址設台北市○○路○段四十號十二樓「七和實業股份有限公司」（以
    下簡稱七和公司）位於台北市○○○路○段一０一號營業所之業務員，於民國八
    十五年十二月間某日，因客戶己○○（曾於八十五年十二月三十日因侵占案件，
    經臺灣士林地方法院判處拘役五十日、緩刑三年確定）與其女友丁○○任職之址
    設桃園縣觀音鄉金湖村後湖十四－十四號四樓卜金斯電腦股份有限公司（以下簡
    稱卜金斯公司），遷址至台北縣深坑鄉草地尾三巷三三號四樓，公司職員有購車
    需求，卜金斯公司負責人戊○○（未據起訴），係從事業務之人，以製作在職證
    明書為其附隨業務，因而同意替己○○購車並支付車款之頭期款，己○○乃擬向
    七和公司購買汽車，以供其上班使用。惟己○○欠缺資力無法一次付清車款，且
    不符合申請分期付款之資格，辛○○則為增加銷售業績，渠等擔心以己○○名義
    向七和公司申請分期付款購車會遭拒絕，辛○○竟與己○○、丁○○（卜金斯公
    司會計，為主辦會計人員，負責製作卜金斯公司會計帳冊及會計憑證）、戊○○
    共同意圖為自己不法所有之犯意聯絡，擬以不知情之辛○○之妹壬○○為購車人
    ，渠等基於行使偽造文書、業務上登載不實文書及意圖供行使之用而偽造有價證
    券之犯意聯絡，均明知未經辛○○之妹壬○○同意或授權，壬○○亦從未在卜金
    斯公司上班並領取薪資，由辛○○提供壬○○之身分證影本及已填妥面額新台幣
    （下同）六十六萬九千六百元、日期已填載為八十五年十二月十九日之如附表所
    示本票及授權書（本票反面）、附條件買賣契約書、動產擔保交易附條件買賣設
    定登記申請書、分期付款購車申請書、概括式同意書各一紙，在卜金斯公司上址
    交予丁○○。丁○○乃將前開本票（含授權書）、附條件買賣契約書、動產擔保
    交易附條件買賣設定登記申請書、分期付款購車申請書、概括式同意書交予戊○○過目，並推由丁○○在卜金斯公司，於「本票」之發票人欄、「授權書」上之
    立授權書人即本票發票人欄、「附條件買賣契約書」上之乙方（買受人）欄及對
    保欄、「動產擔保交易附條件買賣設定登記申請書」上之債務人欄、「分期付款
    購車申請書」上之申請人欄、「概括式同意書」上之立同意書人簽章欄，一次各
    偽造「壬○○」署押一枚，再由丁○○持事前由戊○○委請位於卜金斯公司對面
    某刻印店不知情之成年刻印者代為偽刻之「壬○○」印章一枚蓋用於「本票」之
    發票人欄及全部簽名人蓋章欄，「授權書」上之立授權書人即本票發票人欄，「
    附條件買賣契約書」上之乙方（買受人）欄、對保欄及契約書正面上方空白處，
    「動產擔保交易附條件買賣設定登記申請書」上之債務人欄，「分期付款購車申
    請書」上之申請人欄，「概括式同意書」上之立同意書人簽章欄（三枚），而偽
    造「壬○○」印文共十一枚，丁○○並製作內容不實之會計憑證即「八十四年度
    各類所得扣繳暨免扣繳憑單」一紙，內載「壬○○於八十四年間向卜金斯公司領
    得四十二萬元，扣除一萬零四百四十元稅金，實際領得淨額四十萬九千五百六十
    元」，再由戊○○製作內載「壬○○自八十二年十月五日起在卜金斯公司擔任會
    計」之不實內容之服務證明書一紙，而偽造壬○○與甲○○、戊○○為共同發票
    人名義之如附表所示面額為六十六萬九千六百元之具有有價證券性質之本票一紙
    ，及壬○○為立授權書人由其簽發本票交予七和公司作為擔保品之授權書、壬○○為買受人與甲○○、戊○○為連帶保證人之附條件買賣契約書、壬○○為債務
    人、申請人之動產擔保交易附條件買賣設定登記申請書、分期付款購車申請書、
    壬○○同意其往來機構及財團法人金融聯合徵信中心依其營業登記項目或章程所
    定業務需要等特定目的得蒐集、電腦處理及利用其個人資料之概括式同意書。其
    後，丁○○則將上述本票、附條件買賣契約書、動產擔保交易附條件買賣設定登
    記申請書、分期付款購車申請書、概括式同意書連同上開內容不實之壬○○各類
    所得扣繳暨免扣繳憑單影本、服務證明書影本等交由辛○○提出向不知情之七和
    公司行使，使七和公司負責審核分期付款之專員丙○○審閱辛○○所提出包含上
    開內容不實之壬○○八十四年度扣繳憑單、服務證明等相關資力證明後，誤認係
    壬○○欲購買汽車，且確有付款能力，致丙○○陷於錯誤而予以核准，己○○、
    丁○○、戊○○、辛○○得以壬○○之名義購得車牌號碼ＣＯ－一三二一號自用
    小客車一部，供己○○使用，足生損害於壬○○及七和公司之財產利益。
二、案經七和公司訴請暨臺灣板橋地方法院檢察署檢察官自動檢舉偵查起訴。
    理  由
一、訊據上訴人即被告辛○○、己○○、丁○○等，均矢口否認有何偽造文書及有價
    證券之犯行。辛○○辯稱略以：伊係經胞妹壬○○之同意，始出借彼名義供被告
    己○○購車使用，而所交付被告己○○及丁○○簽發之本票及附條件買賣契約書
    等資料，則於己○○等製作完成後，始交由伊向七和公司訂定契約，伊並未偽造
    文書及有價證券云云。被告己○○辯稱：伊因在任職之公司擔任業務，在公事上
    有使用汽車代步之必要，故公司囑咐丁○○代伊辦理相關手續，因伊前曾有退票
    紀錄，無法以伊名義購車，故七和公司業務員辛○○提供其妹壬○○名義，以壬○○名義購車，並由公司找妥連帶保證人，伊並應辛○○要求開立自己名義之五
    十萬元本票交辛○○轉給壬○○提供保證，伊均有按期付款，不料七和公司在未
    收到分期付款款項下將車取回，本件購車辛○○確實經過壬○○同意以壬○○名
    義購車，且辛○○曾經將其妹壬○○之身分證影本交予丁○○，伊主觀上自然相
    信壬○○同意辛○○借其名給伊買車。況且縱認本件有偽造文書或偽造有價證券
    情事，亦非伊所為云云；被告丁○○則辯稱：伊係因上班處所遷移，有用車之必
    要，故伊之僱主戊○○即表示願為伊與己○○購車以代步，而伊自辛○○處取得
    本票及附條件買賣契約書後，即交戊○○處理，待戊○○返還前述資料予伊時，
    本票及附條件買賣契約書均已製作完成，伊並未偽造本票及附條件買賣契約書，
    且亦無任何犯罪之動機與利益，且辛○○曾將其妹壬○○之身分證影本交予丁○○，伊主觀上相信辛○○之妹壬○○同意辛○○借其名給己○○購車，伊並無主
    觀犯意云云。
二、經查：
  (一)被告辛○○、丁○○、己○○與證人戊○○如何未經壬○○之同意，佯以其為本
    票發票人（買受人、立授權書人、申請人、立同意書人），並偽造其印章、署押
    ，蓋用在前開私文書及有價證券，連同內容不實之扣繳憑單、服務證明書而持以
    向七和公司行使等情，業據被害人七和公司之代理人乙○○分別於檢察官偵查、
    原審調查及本院調查中，指述甚詳，並有如附表所示之本票（含授權書）、附條
    件買賣契約書、動產擔保交易附條件買賣設定登記申請書、分期付款購車申請書
    、概括式同意書各一紙、壬○○八十四年度各類所得扣繳暨免扣繳憑單影本一紙
    ，壬○○服務證明書影本一紙在卷可資佐憑。而證人壬○○於檢察官偵查及原審
    調查時均否認授權或同意被告辛○○等人以彼等之名義簽發本票及簽訂附條件買
    賣書等（見偵查卷十二頁反面，原審卷四十頁正面、反面），其供稱：因辛○○
    稱欲購車，僅借與辛○○身分證影本而已。參以卷附本票及授權書簽發日期均為
    八十五年十二月十九日，而附條件買賣契約書被告辛○○為壬○○等人對保之日
    期卻為八十五年十二月十三日，顯然被告辛○○為配合被告己○○、丁○○而並
    未確實對保。
  (二)證人即被告胞妹壬○○於本院調查時證稱：其並未在卜金斯公司任職，八十四年
    間並未在戊○○所開設之卜金斯公司任職及領取任何薪資，戊○○亦未曾交付扣
    繳憑單予其報稅等語（見本院九十一年五月六日訊問筆錄第十四頁），而壬○○
    自七十七年八月十七日起即以瑞商遠東公證股份有限公司台灣分公司員工之身分
    加入勞工保險，八十三年八月二日從漢旌視聽歌唱企業股份有限公司離職，八十
    六年八月六日始再至華隆娛樂機器股份有限公司任職，八十四年度申報綜合所得
    稅時，壬○○之薪資所得僅申報其於全天下視聽歌城任職之所得三萬五千元及香
    港商永久產品股份有限公司台灣分公司所得四百三十七元，並未申報該筆卜金斯
    公司四十二萬元之薪資所得，亦有勞工保險卡影本、各類所得扣繳暨免扣繳媒體
    申報資料、各類所得扣繳暨免扣繳憑單等在本院卷可稽，即被告辛○○亦自承其
    妹未曾於卜金斯公司任職，並稱壬○○就本件購車事件並不知情等語（見本院九
    十一年五月六日訊問筆錄第三頁、第十四頁），是被告辛○○將壬○○購車資料
    所需之如附表所示之本票（含授權書）、附條件買賣契約書、動產擔保交易附條
    件買賣設定登記申請書、分期付款購車申請書、概括式同意書各一紙連同壬○○
    八十四年度各類所得扣繳暨免扣繳憑單影本一紙，壬○○服務證明書影本一紙交
    付七和公司，其內容顯然不實，衡情被告辛○○實難諉為不知。
  (三)又被告辛○○自始否認上開本票等購車資料上「壬○○」署押為其所簽，並於本
    院調查時供稱：「（我提供）我妹妹的身分證影本、辦貸款的資料包括本票、附
    條件買賣契約書交丁○○，上面日期、金額已經由公司貸款部人員寫好了，其餘
    空白」、「．．．，我拿到（本票、附條件買賣契約書等資料）的時候，壬○○
    已經填好」等語（見本院九十年四月十七日訊問筆錄第四頁），核與證人戊○○
    於本院調查時證稱：「（附條件買賣契約書上連帶保證人欄是你簽的？）不是，
    可能是丁○○簽的，甲○○也是丁○○簽的。」、「（本票發票人是否你簽的？
    ）不是，也是丁○○簽的，甲○○是丁○○寫的。」、「要買車時，辛○○有拿
    本票、附條件買賣契約書到公司，但上面是否空白我已經忘記，是丁○○拿資料
    給我看，我看完就交給丁○○，．．．」、「我有看資料一下，就交給丁○○，
    丁○○問我說買車要印章，我身上沒有印章，所以我叫她去刻印章」等語（見本
    院九十年四月十七日訊問筆錄第六頁、第七頁）；被告己○○於原審及本院調查
    時供稱：「．．．，本票及附條件買賣契約書沒有簽，都是丁○○與辛○○接洽
    的」、「（丁○○將資料拿回去，你有無看過？）我有看過，資料都已經寫上」
    等語（見原審卷第一八三頁反面，本院九十年四月十七日訊問筆錄第六頁），即
    被告丁○○於原審調查時亦供承：「（本票及附條件買賣契約書是何人寫的？）
    辛○○交給我寫後即拿給戊○○，戊○○寫完後，再交給我，由我交給辛○○」
    等語（見原審卷第三二頁反面），已堪認定上開本票等購車資料上之「壬○○」
    、「甲○○」、「戊○○」等署押，均係被告丁○○所簽寫，並與案外人庚○○
    無關。被告丁○○於本院調查時改稱：伊將資料從辛○○手上拿到後轉給庚○○
    云云，顯係事後卸責之詞，不足採信。且庚○○經本院向桃園縣警察局調取口卡
    並按址傳喚，其均未不到庭，經本院囑託桃園縣警察局大園分局按址拘提證人庚○○，亦因庚○○現已逃匿他處屢拘不遇，無法依限執行，有本院送達證書、報
    到單、桃園縣警察局九十年六月六日桃警戶字第六一一三八號函暨口卡影本、桃
    園縣警察局大園分局九十年六月二十七日園警分刑拘字第三六七號函暨拘票、報
    告書等在本院卷可稽，證人庚○○已無從傳喚，且無傳喚必要。又本院囑託法務
    部調查局就本案附表所示支票及八十五年十二月十九日七和公司與壬○○，甲○○、戊○○間之附條件買賣契約書，票號ＡＱ0000000之安泰商業銀行松
    江分行支票，辛○○當庭書寫字跡、報價單，己○○當庭書寫字跡、房屋租賃契
    約書、信封，丁○○當庭書寫字跡、筆記本，戊○○當庭書寫字跡，七和公司提
    供資料之民事聲請本票裁定狀等進行筆跡鑑定結果，「其中本票、附條件買賣契
    約書上之『壬○○』簽名與被告丁○○當庭書寫字跡乙紙、筆記本四本等字跡比
    劃特徵相似，研判很可能出於同一人手筆」，該鑑定結果同時認定「1.附條件買
    賣契約書上『對保人』欄內之『辛○○』簽名與辛○○當庭書寫字跡、報價單字
    跡筆劃特徵相符；2.本票上『新台幣』欄內之金額大寫及『住址』欄內之字跡與
    七和公司民事聲請本票裁定狀上字跡筆劃特徵相符。其餘字跡受限於提供參對樣
    本字跡之品質與數量，歉難鑑定異同」，此有該局九十年十二月十八日（九０）
    陸(二)字第九００七九五三二號鑑定通知書附本院卷可稽，而本件除本票及附條件
    買賣契約書外，其餘本票反面之授權書、動產擔保交易附條件買賣設定登記申請
    書、分期付款購車申請書、概括式同意書上「壬○○」之署押與上開本票及附條
    件買賣契約書上「壬○○」之署押，以肉眼判別，二者運筆之力道、書寫之習性
    ，如出一轍，堪認如附表所示之本票（含授權書）、附條件買賣契約書、動產擔
    保交易附條件買賣設定登記申請書、分期付款購車申請書、概括式同意書上之「
    壬○○」署押均係被告丁○○所偽造。且經本院再將前開本票、附條件買賣契約
    書及辛○○當庭書寫字跡、報價單、陳情書，己○○當庭書寫字跡、房屋租賃契
    約書、信封，丁○○當庭書寫字跡、筆記本，戊○○當庭書寫字跡等送請法務部
    調查局為筆跡鑑定，認定「本票及附條件買賣契約書上之『甲○○』及『戊○○
    』字跡與辛○○、戊○○字跡筆劃特徵均不符；有關其與己○○、丁○○字跡之
    異同，憑現有資料尚不能排除該二人書寫之可能性，．．．」，有該局九十一年
    二月五日調科貳字第０九一０００四五二六０號鑑定通知書在本院卷可稽，參以
    本件被告三人及證人戊○○經本院囑託法務部調查局對渠等供述，實施測謊鑑定
    ，經鑑定人員以「控制問題法」、「混合問題法」對於被告等人進行測謊，認「
    被告己○○、辛○○就其未刻系爭文件之印章；其未簽系爭文件上三人姓名
    ；其未簽系爭文件上三人住址。經測試無情緒波動之反應，研判未說謊。被告
    丁○○就其僅刻『甲○○』、『戊○○』之印章，無情緒波動反應，研判未說謊
    ；就其未簽系爭文件上三人之姓名，(三)其未簽系爭文件上三人住址，不能研判
    有無說謊。證人戊○○就其未刻『壬○○之印章其未簽系爭文件上三人姓名
    其未簽系爭文件上三人住址，經測試呈情緒波動之反應，研判有說謊」，有該
    局九十一年三月十四日調科參字第０九一０００六七０五０號在本院可稽，按「
    測謊鑑定」倘鑑定人具備專業之知識技能，復事先獲得受測者之同意，所測題試
    之問及其方法又具專業可靠性時，該測謊結果，如就否認犯罪有不實波動之情緒
    反應，雖不能採為有罪之唯一證據，但非無證據能力，仍得供佐裁判之證，其證
    明力如何，事實審法院自得依職權自由判斷。（最高法院八十四年度上訴字第五
    二七四號、八十七年度台上字第三九二八號裁判意旨參照）。易言之，測謊結果
    雖有證據能力，然此證據之證明力尚非確鑿而無瑕疵可疑，仍須有其他積極、直
    接之證據可資佐證，始可採為認定犯罪事實之根據。本件負責測試鑑定之調查員
    李復國為該局負責作測謊之鑑試人員，為專業人員毋庸置疑；而本件測謊鑑定時
    ，按照規定之測謊程序進行，是其所為之測謊鑑定，應有其可信性，自足採為判
    決之論據之一。是依該測謊鑑定結果、筆跡鑑定與前開被告辛○○、己○○、證
    人戊○○之供詞綜合觀之，足見本件如附表所示之本票（含授權書）、附條件買
    賣契約書、動產擔保交易附條件買賣設定登記申請書、分期付款購車申請書、概
    括式同意書上「壬○○」、「甲○○」、「戊○○」之署押均係被告丁○○所簽
    寫。而除壬○○之印章為證人戊○○所刻製外，其餘甲○○、戊○○之印章為被
    告丁○○所刻製，而被告丁○○於本院調查時亦不否認戊○○印章為伊刻製，且
    戊○○、甲○○、壬○○印章均在公司對面刻印店刻製等情（見本院九十年四月
    十七日訊問筆錄第六頁）。又證人戊○○雖未簽署系爭本票等資料，但因其知悉
    該「壬○○」署押係由被告丁○○所偽造，是其於測謊時呈情緒波動，尚難憑此
    指為該等文件上「壬○○」、「甲○○」、「戊○○」署押係由戊○○所簽寫。
    被告丁○○雖辯稱：依法務部調查局九十一年三月十四日調科貳字第０九一００
    一二七０五０號函，認被告己○○及丁○○當庭書寫之文字，與系爭字跡時隔六
    年，書寫者筆跡可能有變化之虞，故無助於筆跡進一步之認定，然前開指出「本
    票及附條件買賣契約書上壬○○之簽名與丁○○筆跡相似」之鑑定通知書，其鑑
    定資料均含有各共同被告當庭書寫之字跡，為何堪以採用而無筆跡可能變化之虞
    ，足認該鑑定報告前後矛盾。又調查局九十年十二月十八日陸(二)字第九００七
    九五三二號鑑定通知書內容，同時認為系爭本票上之新台幣欄內之金額大寫及住
    址欄內之字跡與七和公司聲請本票裁定之筆跡特徵相符，明顯矛盾云云。然據被
    告辛○○前揭供詞，本票上面日期、金額已經先由公司貸款部人員寫妥等情觀之
    ，不僅不能證明法務部調查局上開鑑定矛盾，反而適足以證明上開鑑定通知書所
    為鑑定與事實相符，而本票上之住址當係被告辛○○將購車資料交予審核分期付
    款部門時，由七和公司人員填上。又本票、附條件買賣契約書上之「壬○○」字
    跡，與被告辛○○字跡及陳情書均不相符，亦有法務部調查局九十一年二月五日
    調科貳字第０九一０００四五二六０號鑑定通知書在本院卷可稽。另法務部調查
    局九十一年三月十四日調科貳字第０九一００一二七０五０號函，認被告己○○
    及丁○○當庭書寫之文字，與系爭字跡時隔六年，書寫者筆跡可能有變化之虞，
    故無助於筆跡進一步之認定，當係指被告丁○○、己○○於本院九十一年二月二
    十六日調查時當庭書寫之「甲○○」、「戊○○」、「東風子武」等字，可能刻
    意變更原書寫習慣，以致與先前筆跡不同而導致無法鑑定，尚難執此指原鑑定報
    告有何矛盾。
  (四)案外人壬○○既為被告辛○○胞妹，倘被告辛○○事先已徵得壬○○同意以其名
    義購車，則其豈有不將上開本票等資料交付壬○○親自簽名、蓋章或由其本人代
    簽，而需假手被告丁○○代簽及證人戊○○代刻印章之理？況被告辛○○在分期
    付款購車申請書上所留壬○○聯絡電話「0000000」（現已改為0000
    0000），經本院向中華電信股份有限公司台灣北區電信分公司木柵服務中心
    查詢，該電話用戶名稱黃慶賢，裝機地址係位於深坑鄉○○路○段一五五巷二一
    號十樓，有該中心九十一年四月二十六日文木密字第九一一０三０００二一號函
    暨所附單機基本資料查核在本院卷可稽，而證人即七和公司審核分期付款專員丙○○於本院調查時亦到庭結證稱：「．．．，但是以我個人的工作習慣，我幾乎
    每件都會打電話確認，這件我就是按申請書上面的電話去查問」、「．．．。我
    敢保證我如果有打電話的時候，一定是打申請書上面的那個電話」等語（見本院
    九十一年五月七日訊問筆錄第六頁），顯然被告辛○○熟悉七和公司之作業程序
    ，刻意留卜金斯公司公司之聯絡電話以供七和公司查證，堪認被告辛○○本件以
    壬○○名義購車，事先並未徵得壬○○同意。否則為何未留下壬○○之實際聯絡
    電話以供七和公司查證，並提出不實壬○○扣繳憑單、服務證明書等影本以證明
    壬○○之資力。證人壬○○事後改稱其姊即被告辛○○以其名義購車，事先曾徵
    得其同意云云，應係事後迴護被告之詞，不足採信。另被告己○○雖於上開附條
    件買賣契約書簽訂前，已預立其本人名義面額五十萬元之本票一紙交付被告辛○○作為擔保，然該本票並未記載受款人為壬○○，此有本票影本一紙在卷可稽（
    見偵查卷第六四頁），而被告辛○○亦從未將該本票交付壬○○，且從未告知壬○○，被告黃玉黃曾預立本票，亦經壬○○於本院調查時證述在卷（見本院九十
    年四月十七日訊問筆錄第八頁），顯然壬○○並未取得己○○為購買汽車償付價
    款擔保所開立之本票，亦不知有此事，實難指壬○○單純借身分證影本予被告辛○○，遽推斷其有默示同意被告等人簽發其本人名義之本票及附條件買賣契約書
    之授權行為。
  (五)又被告辛○○於偵查中坦承：「ＣＯ－一三二一號牌自用小客車實際買受人是丁○○、己○○二人，彼二人是情侶關係，因為他們要以附條件買賣方式購買自用
    小客車，條件不合，而我在七和公司當銷售員，就由我提供壬○○的資料給他們
    ，充當人頭為買受人，而連帶保證人甲○○、戊○○，則由他們去找。」、「（
    與己○○及林婉真何關係？）與林婉真是朋友關係，因他們想買車，沒有能力貸
    款，所以我即以我妹妹壬○○的名義幫他們買車」、「（本票及附所得買賣契約
    書上之壬○○是何人簽的？）是己○○及林婉真他們簽的，林只將資料給他們，
    他們寫好後才又拿給我的」、「（壬○○之簽名是壬○○本人簽的？）都是己○○他們處理的」、「本票、附條件買賣契約是丁○○、己○○簽的，而壬○○的
    資料是由我提供給他們簽的。」各等語（見偵卷第十六頁反面、第十七頁正面、
    第三十頁正面、反面、第六一頁反面、第六二頁正面）。於本院調查時更供承：
    「因為丁○○說要用公司的名義買車，所以要將壬○○列為在卜金斯電腦公司的
    會計。我知道這是不法，但是丁○○說可以，後來丁○○在他們的公司交給我，
    ．．．」、「（卜金斯公司的資料妳怎麼知道？）是丁○○交給我的，我如果有
    疑問的時候就會打電話問她。後來丁○○傳不動產資料及連帶保證人的資料給我
    ，我就照上面的資料填寫上去，我填了之後就將這份申請書及我妹妹的資料傳回
    給公司的法務。」、「（妳為何要冒這個險？）當時是丁○○很誠懇的向我說，
    她需要用車。」等語（見本院九十一年五月六日訊問筆錄第四頁、第十二頁、第
    十三頁）。另被告己○○因信用不佳無法以分期付款方式購車，為達上開非法方
    法購車目的而配合辛○○要求，簽發一張五十萬元本票予辛○○，以保證如期付
    款等情，為被告丁○○所承認，而被告己○○亦坦承簽發一張五十萬元本票不諱
    （見原審卷第三十頁至第三三頁），並有本票影本在卷可憑（見偵查卷第六四頁
    ）。證人戊○○於本院調查時亦直承壬○○未曾在卜金斯公司上班，而服務證明
    書上之「總經理」下方之戊○○為伊所簽署等情（見本院九十一年五月六日訊問
    筆錄第六頁），其更證稱：扣繳憑單係會計丁○○所寫等語（見本院同上筆錄第
    五頁），被告己○○明知其有退票紀錄，且無資力一次付清車款，擬以分期付款
    方式購車，但因其有前開退票紀錄若以其名義購車七和公司必然不會核准，乃與
    被告辛○○謀議以其妹壬○○名義購車。其明知未得壬○○同意，仍由其女友即
    被告丁○○在上開本票等資料上簽署「壬○○」、「甲○○」、「戊○○」之署
    押，並製作不實之會計憑證即壬○○之扣繳憑單，刻製「甲○○」、「戊○○」
    印章，而證人戊○○則配合出具內容不實之壬○○服務證明及刻製壬○○印章，
    彼等間均有犯意聯絡及行為分擔至明。
  (六)被告辛○○雖辯稱該本票（含授權書）、附條件買賣契約書、動產擔保交易附條
    件買賣設定登記申請書、分期付款購車申請書、概括式同意書、扣繳憑單、服務
    證明書等係被告丁○○交予伊，其並不知情云云，然卷附分期付款購車申請書上
    壬○○之身分證統一編號、姓名、地址等壬○○個人資料，若非被告辛○○提供
    ，被告丁○○、己○○、案外人戊○○何能知悉？而被告辛○○明知其妹壬○○
    並未在卜金斯公司上班，竟於上開壬○○申請書上，「服務單位名稱」填寫「卜
    金斯電腦（股）有限公司」，「服務單位地址」填寫「深坑草地尾三巷三三號四
    樓」，「職稱與工作性質」填載「會計」，「電話」填寫「0000000（卜
    金斯公司電話）」，亦據被告辛○○於本院調查時供明在卷（見本院九十一年五
    月六日訊問筆錄第十二頁），被告辛○○既坦承親自填寫上開分期付款購車申請
    書上之資料，卻未記載壬○○正確詳實之資料以供七和公司查證，其辯稱未參與
    偽造有價證券等犯行，顯不足採。參以被告己○○於原審審理時，自承該車係供
    其使用，及被告辛○○供稱：由其領車後交予丁○○、己○○收受（見本院上訴
    審卷第三八頁反面），及被告丁○○、己○○本不合分期購車條件等情以觀，彼
    三人與證人戊○○於本案顯有犯意聯絡、行為分擔之共犯關係甚明。縱壬○○、
    甲○○之印章及署押並非被告己○○、辛○○所親蓋、親簽，此仍無礙渠等偽造
    文書及偽造有價證券犯行之成立。
  (七)證人戊○○於原審審理時到庭證稱：伊僅係替己○○購車擔任保證人等語（見原
    審卷第八七頁反面），就戊○○之部分，於本票及附條件買賣契約書上「戊○○
    」之署押故非其本人簽名，章亦非其印章，但其既同意擔任連帶保證人，並授權
    被告丁○○為之，關於戊○○部分，自無偽造可言。另證人甲○○固否認同意或
    授權被告辛○○等人以其名義簽發本票及簽訂附條件買賣契約書等情（見原審卷
    第四十頁反面），其對七和公司訴請確認本票債權不存在之訴，亦獲勝訴判決，
    復有台灣台北地方法院台北簡易庭八十六年度北簡字第七三九五號確認本票債權
    不存在事件宣示判決筆錄一份可稽（見偵查卷第六頁），然依七和公司提出之甲○○身分證影本正、反面觀之，確有一名成年女子持變造之甲○○身分證自稱甲○○，有該身分證影本在卷可按，而證人戊○○、被告丁○○均供稱有一名女子
    自稱甲○○至卜金斯公司並同意擔任己○○購車之連帶保證人等情（見原審卷第
    八九頁正面），參以被告丁○○於八十五年十二月間亦自行購買車號ＣＯ－三一
    九一號白色ＮＩＳＳＡＮ牌ＭＡＲＣＨ型自小客車，登記為「林倩芸」所有，並
    由被告丁○○之母親蔡美麗擔任保證人，倘被告丁○○明知保證人甲○○係假冒
    之人，大可逕由該自稱「甲○○」之人擔任自己購車之保證人，何須由自己母親
    擔任保證人而需負擔還款責任？足認被告丁○○、己○○對本案保證人「甲○○
    」係假冒之人乙事應不知情，連帶保證人戊○○、「甲○○」係由被告丁○○、
    己○○自行覓得，被告辛○○就被告己○○等人所找尋之保證人「甲○○」是否
    係假冒之人，更無從知悉。
  (八)綜上所述，被告己○○、丁○○擬向七和公司購買汽車，以供己○○上班使用，
    被告辛○○則為增加銷售業績，而由辛○○提供其妹壬○○之身分證影本及已填
    妥面額六十六萬九千六百元、日期為八十五年十二月十九日如附表所示之本票（
    含授權書）、附條件買賣契約書、動產擔保交易附條件買賣設定登記申請書、分
    期付款購車申請書、概括式同意書各一紙予被告己○○、丁○○及證人戊○○，
    以偽造本票（含授權書）、附條件買賣契約書、動產擔保交易附條件買賣設定登
    記申請書、分期付款購車申請書、概括式同意書，並由被告丁○○填製不實之壬○○會計憑證、由證人戊○○製作內容不實之壬○○服務證明書，被告丁○○、
    己○○、證人戊○○於偽造完成上開本票後連同扣繳憑單、服務證明書等影本，
    即交由被告辛○○持向七和公司購買汽車，則被告三人及證人戊○○就偽造有價
    證券及行使偽造文書、業務登載不實文書、詐欺取財及明知不實事項而填製會計
    憑證之犯行，已有犯意之聯絡及行為之分擔，乃屬共犯至為灼然。被告等前揭所
    辯各節空言無據，衡情當屬事後卸責之詞，要難採信。本件事證已臻明確，渠等
    之犯行均堪以認定，應予依法論科。
三、核被告辛○○、丁○○、己○○就偽造簽發如附表所示本票及偽造授權書、附條
    件買賣契約書、動產擔保交易附條件買賣設定登記申請書、分期付款購車申請書
    、概括式同意書交付七和公司，足生損害於壬○○及七和公司所為，係犯刑法第
    二百零一條第一項之偽造有價證券罪、同法第二百十六條、第二百十條行使偽造
    私文書罪、同法第三百三十九條第一項之詐欺取財罪。又被告丁○○係卜金斯公
    司會計，為主辦會計人員，而「各類所得扣繳暨免扣繳憑單」係商業本身有權自
    行製存，用以證明支薪及代扣或免扣所得稅事項之經過而為造具記帳憑證所根據
    之憑證，核屬商業會計法第十五條第一款所定內部原始商業「會計憑證」（最高
    法院八十七年度台上字第五六七號判決參照），被告丁○○明知不實仍予以登載
    並交付被告辛○○轉交七和公司而行使之；在職證明書係戊○○業務上所作成之
    文書，戊○○明知不實猶予以登載並交付丁○○，丁○○再交付辛○○轉交七和
    公司而行使之，均足生損害於壬○○本人及七和公司，核被告辛○○、丁○○、
    己○○此部分所為，係犯商業會計法第七十一條第一款填載不實會計憑證罪、刑
    法第二百十六條、第二百十五條行使業務登載不實文書罪。又商業會計法第七十
    一條第一款以明知為不實之事項，而填製會計憑證之罪，原即含有業務上登載不
    實之本質，應屬法規競合，依特別法優於普通法之原則，自應優先適用商業會計
    法第七十一條第一款論處，不另論刑法第二百十五條之罪（最高法院八十五年度
    臺上字第三一四五號判決、九十一年度台上字第一一二一號判決參照）。另被告
    等行使偽造有價證券之低度行為被偽造之高度行為所吸收；偽造私文書及業務上
    登載不實文書之低度行為均經行使之高度行為所吸收；而偽刻壬○○之印章蓋用
    及偽造壬○○署名、印文係偽造有價證券、偽造私文書之階段行為，均不另論罪
    。再被告三人與戊○○間，有犯意聯絡及行為分擔，應論以共同正犯；被告辛○○、己○○雖非主辦會計人員及被告辛○○、丁○○、己○○雖非從事登載服務
    證明書業務之人，然依刑法第三十一條第一項規定，仍論以商業會計法第七十一
    條第一款及刑法第二百十六條、第二百十五條行使業務上登載不實文書（偽造在
    服務證明書部分）之共犯；至被告等利用不知情之刻印店人員偽造壬○○印章部
    分，為間接正犯。末以被告等所犯上開五罪間，有方法、目的之牽連關係，依刑
    法第五十五條規定，從一重之偽造有價證券罪處斷。公訴人於起訴書之事實欄，
    雖未提及偽造授權書、動產擔保交易附條件買賣設定登記申請書、分期付款購車
    申請書、概括式同意書，以及扣繳憑單、服務證明，而於證據並所犯法條欄未載
    被告等涉犯刑法第二百十六條、第二百二十條（偽造授權書、動產擔保交易附條
    件買賣設定登記申請書、分期付款購車申請書、概括式同意書部分）及商業會計
    法第七十一條第一款（扣繳憑單部分）、刑法第二百十六條、第二百十五條（服
    務證明書部分）、刑法第三百三十九條第一項之罪，惟上開部分與已起訴之偽造
    有價證券、行使偽造文書犯行，有方法、目的之牽連犯之裁判上一罪關係，本院
    自應併予審理。公訴意旨另略以被告等人尚偽簽「甲○○」、「戊○○」等人之
    署押於前開本票及附條件買賣契約書上云云，惟證人戊○○已到庭證稱：伊有同
    意替被告己○○購車作保等情，而被告等復不知同意擔任連帶保證人自稱「甲○○」之人係假冒，均已如前述，從而被告等人此部分行為尚無偽造情事，罪嫌不
    足，本應為無罪之諭知，惟該部分公訴人認與前揭有罪部分具有牽連犯之裁判上
    一罪關係，爰不另為無罪之諭知，附此說明。
四、原審據以論罪科刑固非無見，惟查(一)原判決疏未論及被告等尚有偽造授權書、動
    產擔保交易附條件買賣設定登記申請書、分期付款購車申請書、概括式同意書、
    扣繳憑單、服務證明書及詐欺七和公司財產等犯行，尚有未洽。(二)又原判決認被
    告等人明知未得甲○○授權仍偽造甲○○為共同發票人名義之本票，及甲○○為
    連帶保證人之附條件買賣契約書，亦有未洽。被告上訴意旨否認犯罪雖無足採，
    但原判決既有前揭可議之處，仍屬無可維持，應由本院將原判決撤銷改判。爰審
    酌被告辛○○、己○○、丁○○之素行，犯罪之動機、目的、手段、所生危害及
    犯罪後仍否認犯罪等一切情狀，量處如主文第二項所示之刑。
五、如附表所示偽造之本票一紙因另有其他共同發票人，就戊○○、「甲○○」（自
    稱甲○○之人）部分並非偽造，僅其中發票人壬○○部分係被告等人偽造，爰不
    予沒收該紙本票，僅就附表所示本票共同發票人欄偽造之「壬○○」署押一枚及
    偽造之「壬○○」印文二枚，依刑法第二百零五條規定，予以沒收。另授權書之
    立授權書人即本票發票人欄、「附條件買賣契約書」上之乙方（買受人）欄及對
    保欄、「動產擔保交易附條件買賣設定登記申請書」上之債務人欄、「分期付款
    購車申請書」上之申請人欄、「概括式同意書」上之立同意書人簽章欄，偽造之
    「壬○○」署押各一枚，「授權書」上之立授權書人即本票發票人欄，「附條件
    買賣契約書」上之乙方（買受人）欄、對保欄及契約書正面上方空白處，「動產
    擔保交易附條件買賣設定登記申請書」上之債務人欄，「分期付款購車申請書」
    上之申請人欄，「概括式同意書」上之立同意書人簽章欄（三枚），偽造「壬○○」印文共十一枚，及偽造之「壬○○」印章一枚，因無證據證明已滅失，不問
    屬於犯人與否，應依刑法第二百十九條之規定宣告沒收。至偽造之扣繳憑單、服
    務證明書等正本（觀諸上開文書之影本並無變造痕跡，顯係先偽造後再影印提出
    ），並未扣案，且證人戊○○證稱：公司資料經幾次搬遷後已不存在等語，應已
    滅失，故本院無從宣告沒收。另上開扣繳憑單及服務證明影本，均已交付七和公
    司而行使之，非屬被告等人所有之物，無從宣告沒收，附此敘明。
六、被告己○○、丁○○前另於八十五年七月五日與案外人陳國中均明知支票非經真
    正發票人授權，不得任意簽發使用，竟為搪塞創宏公司之多次催討，及取信於創
    宏公司，以便再向創宏公司詐取貨物，渠等三人竟共同意圖供行使之用，而基於
    共同偽造有價證券之犯意聯絡，推由丁○○以報紙分類廣告刊登之電話與有犯意
    聯絡之不詳姓名、住居所、年籍之成年女子聯絡後，約定以八千元之價格購買已
    蓋妥發票人呂傳結印章之如附件所示之支票（係由不詳姓名之成年男子利用偽造
    呂傳結身份證，冒用呂傳結名義，於八十五年五月三日向安泰商業銀行松江分行
    申請虛設支票存款帳戶而請領之甲存支票，然該帳戶內並無存款而簽發之支票，
    即俗稱芭樂票），經該名成年女子聯絡不詳姓名年籍自稱李姓成年男子將該偽造
    之支票送至台北市○○區○○路十五號四樓Ｄ二一室，丁○○、陳國中以上開談
    妥之代價，向不詳年籍自稱李姓成年男子，購得已蓋妥發票人印章之如附件之支
    票乙紙後，陳國中、林琬貞復與不詳姓名年籍自稱李姓成年男子基於共同之犯意
    聯絡，意圖供行使之用，由該李姓成年男子依丁○○之指示，在上址，填寫發票
    日期八十五年九月五日、金額九十一萬三千元，偽造有價證券。己○○旋通知創
    宏公司經理曾建忠於同日下午五、六時許，至台北市○○路十五號四樓Ｄ二一室
    找丁○○拿取上開支票，曾建忠乃委請業務員吳邦宇前往上址找丁○○拿取支票
    ，丁○○、陳國中應吳邦宇之要求，丁○○乃在上開支票填上受款人創宏公司，
    並由陳國中及丁○○分別背書於後（如附件），持以交付創宏公司之職員吳邦宇
    加以行使以清償舊欠，另涉刑法第二百零一條第一項偽造有價證券罪、同法第三
    百三十九條第一項詐欺取財罪，並經本院以九十年度上更(一)字第五四三號判處被
    告己○○、丁○○各有期徒刑三年，現上訴最高法院中，惟查，被告己○○、丁○○在上開案件係因與案外人陳國中合夥經營電子專賣店，因廠商催討貨款甚急
    ，乃臨時起意看告紙購買芭樂票支應貨款；而本案係因被告己○○擬購車代步，
    適巧七和公司業務員即被告辛○○亦為創造業績，乃進而偽造本票等相關購車資
    料，兩件犯罪型態及犯罪手法均不相同，且被告己○○、丁○○復否認犯罪，實
    難認被告己○○、丁○○係以概括之犯意連續為之，併予敘明。
七、被告己○○經合法傳喚，無正當理由不到庭，本院爰不待其陳述，逕行判決。
據上論斷，應依刑事訴訟法第三百六十九條第一項前段、第三百六十四條、第三百七
十一條、第二百九十九條第一項前段，商業會計法第七十一條第一款，刑法第十一條
前段、第二十八條、第三十一條第一項、第二百零一條第一項、第二百十六條、第二
百十條、第二百十五條、第三百三十九條第一項、第五十五條、第二百零五條、第二
百十九條，罰金罰鍰提高標準條例第一條前段，判決如主文。
本案經檢察官劉靜婉到庭執行職務。
中      華      民      國        九十一    年      五    月    二十四  日
                              臺灣高等法院刑事第六庭
                                  審判長法  官  陳  春  秋
                                        法  官  王  麗  莉
                                        法  官  徐  培  元
右正本證明與原本無異。
如不服本判決應於收受送達後十日內向本院提出上訴書狀，其未敘述上訴之理由者並
得於提起上訴後十日內向本院補提理由書（均須按他造當事人之人數附繕本）。
                                        書記官  陳  建  邦
中      華      民      國    九十一    年     五  月     二十四   日
     附  表：
  ┌────────┬───────┬────────┬─────┐
  │  發票日（民國）│   付款日     │  面額（新臺幣）│ 發票人   │
  ├────────┼───────┼────────┼─────┤
  │  八十五年十二  │  八十六年四  │  六十六萬九千  │ 壬○○   │
  │  月十九日      │  月十五日    │  六百元        │ 甲○○   │
  │                │              │                │ 戊○○   │
  └────────┴───────┴────────┴─────┘
附錄    本判決論罪科刑法條：
刑法第二百零一條第一項：
意圖供行使之用，而偽造、變造公債票，公司股票或其他有價證券者，處三年以上十
年以下有期徒刑，得併三千元以下罰金。
刑法第二百十條：
偽造、變造私文書，足以生損害於公眾或他人者，處五年以下有期徒刑。
刑法第二百十五條：
從事業務之人，明知為不實之事項，而登載於其業務上作成之文書，足以生損害於公
眾或他人者，處三年以下有期徒刑、拘役或五百元以下罰金。
刑法第二百十六條：
行使第二百十條至第二百十五條之文書者，依偽造、變造文書或登載不實事項或使登
載不實事項之規定處斷。
商業會計法第七十一條第一款：
商業負責人、主辦及經辦會計人員或依法受託代他人處理會計事務之人員有左列情事
之一者，處五年以下有期徒刑、拘役或科或併科新台幣十五萬元以下罰金：
一、以明知為不實之事項，而填製會計憑證或記入帳冊者。
刑法第三百三十九條第一項：
意圖為自己或第三人不法之所有，以詐術使人將本人或第三人之物交付者，處五年以
下有期徒刑、拘役或科或併科一千元以下罰金。
以前項方法得財產上不法之利益或使第三人得之者亦同。
前二項之未遂犯罰之。
